【裁判字號】    94,簡上,82
【裁判日期】    950525
【裁判案由】    確認本票債權關係不存在
【裁判全文】
臺灣高雄地方法院民事判決              94年度簡上字第82號
上  訴  人  甲○○
訴訟代理人  鄧國璽  律師
被  上訴人  乙○○
訴訟代理人  彭大勇  律師
當事人間請求確認本票債權關係不存在事件，上訴人對於民國94
年3 月31日本院高雄簡易庭93年度雄簡字第2688號第一審判決提
起上訴，本院於95年5 月11日言詞辯論終結，判決如下：
    主  文
上訴駁回。
第二審訴訟費用由上訴人負擔。
  事實及理由
壹、程序方面：
  一、按訴訟全部或一部之裁判，以他訴訟之法律關係是否成立
      為據者，法院得在他訴訟終結前以裁定停止訴訟程序，民
      事訴訟法第182 條第1 項定有明文。又訴訟全部或一部之
      裁判，以他訴訟之法律關係是否成立為據者，係指他訴訟
      之法律關係是否成立，為本件訴訟先決問題者而言，若他
      訴訟是否成立之法律關係，並非本件訴訟之先決問題，則
      其訴訟程序即毋庸中止（最高法院18年抗字第56號判例足
      參）。
  二、查上訴人雖請求本院於93年度雄簡字第5689號民事事件訴
      訟終結前，裁定停止本件訴訟，然本件訴訟乃被上訴人請
      求確認上訴人所持有、形式上為被上訴人與訴外人即被上
      訴人之配偶陳金福（於民國90年間死亡）共同簽發，票號
      695409號，票載發票日為88年1 月9 日，到期日為93年1
      月9 日，票面金額為新臺幣（下同）9,658,000 元之本票
      （下稱系爭本票(一)）之本票債權對於被上訴人不存在。而
      本院93年度雄簡字第5689號民事事件，則係本件被上訴人
      請求確認上訴人所持有、形式上為被上訴人與其子陳建州
      、陳建廷、陳俊銘共同簽發，票號554068號，票載發票日
      93年7 月20日，票載到期日93年7 月20日，票面金額
      7,243,500 元之本票（下稱系爭本票(三)）之本票債權對於
      本件被上訴人及其子陳建州、陳建廷、陳俊銘不存在。衡
      諸上訴人辯稱系爭本票(三)乃於本件原審訴訟進行中始行簽
      發，可知93年度雄簡字第5689號民事事件之法律關係是否
      成立，應非本件訴訟之先決問題，揆諸前揭判例之意旨，
      本件訴訟程序應毋庸停止，並無裁定停止訴訟程度之必要
      ，合先敘明。
貳、實體方面：
  一、被上訴人起訴主張：上訴人於93年8 月11日，持系爭本票
      (一)向本院聲請裁定准許強制執行，經本院以93年度票字第
      7912號裁定准予強制執行，現由本院以93年度執字第3509
      0 號執行事件強制執行在案。因系爭本票(一)並非被上訴人
      所簽發，其上之「乙○○」印文，亦非真正。又上訴人所
      提出其上所載立據日期為88年1 月9 日之切結書（下稱系
      爭切結書）上之「乙○○」簽名非被上訴人所書，其上之
      「乙○○」印文亦非被上訴人印章之印文。另被上訴人於
      93年7 月20日聲請法律扶助基金會為法律扶助，自無於同
      日21時許，與上訴人和解，而簽立債務清償協議書（下稱
      系爭協議書）之可能，上訴人所提出系爭協議書及系爭本
      票(三)，均係上訴人所偽造。何況，上訴人辯稱系爭本票(一)
      乃用以擔保形式上為訴外人陳金福所簽發，票號695408號
      ，票載發票日88年1 月9 日，未載到期日，票面金額
      4,390,000 元之本票（下稱系爭本票(二)）之票據債務，因
      系爭本票(二)業經本院93年度簡上字第403 號民事判決認定
      非訴外人陳金福所簽發，可知系爭本票(二)之票款給付請求
      權並不存在，被上訴人自可以原因關係不存在，對抗上訴
      人。另被上訴人雖於臺灣高雄地方法院檢察署（下稱高雄
      地檢署）檢察官偵查中陳稱93年7 月20日民事委任書上之
      簽名為其所書，惟此乃於無法仔細比對下所為之誤認，自
      應以科學鑑定為主。爰提起本訴，聲明：求為判決確認上
      訴人就其持有系爭本票(一)之本票債權對被上訴人不存在等
      語。（原審判決被上訴人勝訴）於本院聲明求為判決：駁
      回上訴人之上訴。
  二、上訴人則以：
    (一)被上訴人與訴外人陳金福於88年1 月9 日，因核計積欠訴
      外人王水木會款4,390,000 元，由訴外人陳金福於88年1
      月9 日簽發系爭本票(二)，交予訴外人王水木，以為清償之
      用。嗣訴外人王水木因積欠上訴人債務，於88年3 、4 月
      間，將系爭本票(二)背書轉讓予上訴人，經上訴人再三向訴
      外人陳金福提示系爭本票(二)，訴外人陳金福及被上訴人乃
      承諾5 年內清償，否則，願意加計5 年之利息，故以系爭
      本票(二)之票面金額，加計5 年利息之金額，而簽發系爭本
      票(一)，並書立系爭切結書為證，惟因以88年1 月9 日為利
      息起算日，加計5 年利息，故票載發票日記載88年1 月9
      日，到期日則記載93年1 月9 日。系爭本票(一)上「乙○○
      」簽名雖非被上訴人所書，然被上訴人乃用印章代簽名，
      依照民法第3 條第2 項、第1 項之規定，其蓋章與被上訴
      人簽名生同等之效力，被上訴人依票據法第121 條之規定
      ，自應負給付票款之責。
    (二)至被上訴人雖否認系爭本票(一)上之「乙○○」印文為真正
      ，惟：
      1.被上訴人業將先前向高雄地檢署所提出指訴上訴人涉犯
        偽造有價證券罪嫌之刑事告訴狀（下稱刑事告訴狀），
        引用為本件訴訟之物證，並執此為攻擊防禦方法之一，
        告訴狀之內容自應視為本件訴訟程序中所為之陳述，而
        發生自認系爭本票(一)上關於「乙○○」印文為真正之效
        力。
      2.系爭本票(一)上之「乙○○」之印文，與系爭切結書、本
        件93年6 月4 日民事起訴狀、系爭本票(三)、系爭協議書
        、93年7 月20日民事委任書（下稱93年7 月20日委任書
        ）上之「乙○○」印文相符。系爭切結書、系爭本票(三)
        、93年7 月20日委任書上「乙○○」之簽名，亦與被上
        訴人於原審中之簽名相同。系爭本票(一)與系爭切結書乃
        同日書立，亦足認系爭本票(一)，應屬真正。
      3.又系爭本票(三)上被上訴人及其子陳建州、陳建廷、陳俊
        銘之印文，與本院92年度促字第56837 號支付命令事件
        中被上訴人及其子陳建州、陳建廷、陳俊銘共同制作之
        92年6 月16日民事異議狀（下稱92年6 月16日民事異議
        狀）具狀人欄所蓋印文、本院93年度雄簡字第5689 號
        民事事件中被上訴人及其子陳建州、陳建廷、陳俊銘共
        同制作之93年11月5 日民事起訴狀（下稱93年11月5 日
        民事起訴狀）上之印文相符。系爭本票(三)乃被上訴人於
        93年7 月20日21時許，在被上訴人住處，與上訴人簽訂
        系爭協議書時，交付予上訴人，以為清償之用。若被上
        訴人不承認系爭本票(一)為其所簽發，且系爭本票(一)之本
        票債權不存在，被上訴人為何與上訴人和解，並簽發系
        爭本票(三)及書立系爭協議書？
      4.上訴人本於系爭本票(二)而提起之清償債務事件，一審因
        罹於時效而敗訴，二審因證據不足而敗訴，均未認定訴
        外人陳金福確未簽發系爭本票(二)，且該事件審理時未為
        筆跡及印文之鑑定，不足據為有利被上訴人認定之證據
        資料。又若系爭本票(二)之本票債權不存在，被上訴人何
        以簽發系爭本票(一)予上訴人，原審認上訴人對於被上訴
        人及其子陳建洲、陳建廷、陳俊銘既不存在有系爭本票
        (二)之票款給付請求權，自可以作為供擔保用之系爭本票
        (一)之原因關係即系爭本票(二)之票款給付請求權不存在之
        事由，對抗上訴人，應屬臆斷。
    (三)上訴聲明求為判決：原判決廢棄，駁回被上訴人在第一審
      之訴。
  三、按確認法律關係之訴，非原告有即受確認判決之法律上利
      益者，不得提起之；確認證書真偽或為法律關係基礎事實
      存否之訴，亦同，民事訴訟法第247 條第1 項定有明文。
      又民事訴訟法第247 條所謂即受確認判決之法律上利益，
      須因法律關係之存否不明確，致原告在私法上之地位有受
      侵害之危險，而此項危險得以對於被告之確認判決除去之
      者，始為存在（最高法院27年上字第316 號判例參照）。
      查本件被上訴人主張系爭本票(一)之本票債權對於被上訴人
      不存在，為上訴人所否認，故被上訴人與上訴人間，就系
      爭本票(一)之本票債權對於被上訴人存否已不明確，且被上
      訴人業已持系爭本票(一)向本院聲請裁定准許強制執行，並
      經本院以93年度票字第7912號裁定准許強制執行在案，系
      爭本票(一)之本票債權對於被上訴人存否之不明確，已致被
      上訴人在私法之地位有受侵害之危險，而此項危險得以對
      於上訴人之確認判決除去之，被上訴人自有即受確認判決
      之法律上利益，其提起確認之訴，核無不合，應予准許。
  四、兩造不爭執之事項：
    (一)上訴人所持有之系爭本票(一)，未記載受款人，發票人欄有
      訴外人陳金福、與被上訴人姓名相同之「乙○○」簽名，
      及蓋有與被上訴人姓名相同之「乙○○」印文1 枚，另於
      發票人訴外人陳金福地址欄後方亦蓋有與被上訴人姓名相
      同之「乙○○」印文1 枚。
    (二)系爭本票(一)上關於「乙○○」之簽名，非被上訴人所為。
    (三)上訴人業於93年8 月11日持執系爭本票(一)，向本院聲請本
      票裁定，經本院以93年度票字第7912號裁定准予強制執行
      。
  五、兩造之爭執點：
    (一)系爭本票(一)是否為被上訴人所簽發？
    (二)被上訴人以系爭本票(二)之票款給付請求權不存在而為原因
      關係之抗辯，有無理由？
  六、得心證之理由：
    (一)系爭本票(一)是否為被上訴人所簽發？
      1.系爭本票(一)上關於「乙○○」之印文是否為真正？
        被上訴人於刑事告訴狀中，陳述系爭本票(一)上「蘇麗
          華」之印文可能係盜蓋，是否發生自認印文為真正之
          效力？
          (1)按自認，係指當事人對於他造所主張不利於己之事
            實，於訴訟上承認其為真實，此項自認，限於本訴
            訟中為之【參見吳明軒著，中國民事訴訟法（中冊
            ）第845 頁，89年9 月修訂5 版】。當事人之一造
            ，在他訴訟事件所為不利於己之陳述，縱使與他造
            主張之事實相符，亦僅可為法院依自由心證認定事
            實之資料，究未可與民事訴訟法第279 條所稱之自
            認同視。又當事人在刑事案件所為不利於己之陳述
            ，本未可與民事訴訟法第279 條所謂之自認同視，
            尚須審究其與實際情形是否相符，依自由心證以為
            取捨之依據（最高法院28年上字第2171號、44年臺
            上字第988 號判例意旨參照）。
          (2)查，上訴人辯稱被上訴人於刑事告訴狀中記載「…
            …由此可證，被告甲○○與『劉財富』是在同一家
            事務所上班（劉自稱為律師及老闆），劉財富並利
            用其太太與告訴人認識，知悉告訴人配偶過世後遺
            留多筆土地之機會，趁機接近告訴人，並取得其信
            任後，趁機在告訴人乙○○交付印章之際，偷偷蓋
            在『告證4 』（即系爭本票(一)）之本票上，再交由
            其所熟識，且在同一家事務所上班之甲○○，來進
            行本件之強制執行」云云，固據其提出刑事告訴狀
            影本1 份為證，惟該刑事告訴狀係被上訴人向高雄
            地檢署提出，非於本件訴訟中所為，縱令被上訴人
            在刑事告訴狀中對於上訴人所主張不利於己之事實
            ，有所承認，揆諸前揭說明，亦與民事訴訟法所謂
            之自認有間，僅可作為法院依自由心證認定事實之
            資料，尚不生自認之效力，上訴人主張依上開刑事
            告訴狀之記載，被上訴人就系爭本票(一)上關於「蘇
            麗華」印文之真正已生自認效力云云，不足採信。
          (3)至上訴人雖主張：被上訴人業將告訴狀引用為本件
            訴訟之物證，並執此為攻擊防禦方法之一，告訴狀
            之內容自應視為本件訴訟程序中所為之陳述，即訴
            訟上之自認云云。惟查，觀諸被上訴人於93年11月
            25日提出刑事告訴狀之民事準備書狀中關於該刑事
            告訴狀，僅記載「本案訴訟代理人之所以遲遲未提
            出告訴狀，乃是為了使檢方掌握先機偵辦，但目前
            為止，檢方之動作似乎停滯，為使鈞院明晰被告之
            犯行，茲檢呈告訴狀」等語，細繹其內容，無非僅
            在主張其遲未提出告訴狀之緣由及向法院陳明其對
            上訴人提出告訴之內容，並無引用該刑事告訴狀內
            容之全部或一部為本件訴訟所為陳述之意。上訴人
            徒以前述記載，即認告訴狀之內容，應視為本件訴
            訟程序中所為之陳述，並認已生自認之效力，容有
            誤會。
        系爭本票(一)上之「乙○○」印文，是否真正？
          (1)按當事人主張有利於己之事實者，就其事實有舉證
            之責任，民事訴訟法第277 條本文定有明文。次按
            ，確認法律關係不存在之訴，如被告主張其法律關
            係存在時，應由被告負舉證責任（最高法院42年臺
            上字第170 號參照）。
          (2)經本院將本件93年6 月4 日民事起訴狀、被上訴人
            於93年6 月11日、93年6 月18日收受之送達證書、
            93年6 月24日民事準備書狀、93年7 月21日委任書
            、系爭本票(一)、系爭切結書、系爭本票(三)、系爭協
            議書、93年11月5 日民事起訴狀、93年7 月20日民
            事委任書，與被上訴人所提供、據其陳稱於本件93
            年6 月4 日民事起訴狀、送達證書上所使用之印章
            實物2 枚分別編號為忠類、孝類，及將系爭本票(三)
            、93年11月5 日民事起訴狀、92年6 月16日民事異
            議狀，與被上訴人所提供、據其陳稱於92年6 月16
            日民事異議狀、93年11月5 日民事起訴狀上所使用
            之「陳建廷」、「陳建州」、「陳俊銘」印章實物
            ，分別編號為仁類、愛類及信類，送請法務部調查
            局為印文鑑定，並將93年7 月21日民事委任狀、系
            爭切結書、系爭本票(三)、93年7 月20日民事委任狀
            、被上訴人於93年6 月24日、94年3 月1 日在本院
            當庭書立之筆跡資料，及被上訴人於郵政存簿儲金
            印鑑單、88年11月18日存簿儲金申請書、89年11月
            13日手術及麻醉同意書、特殊檢查同意書、92年3
            月16日手術及麻醉同意書、87年8 月15日郵政定期
            儲金立帳申請書、88年11月18日定期儲金申請書、
            87年11月16日郵政定期儲金分期付息立帳申請書、
            87年5 月16日郵政儲金立帳申請書、87年11月17日
            存簿儲金申請書、86年11月15日郵政定期儲金分期
            立帳申請書上之簽名筆跡，送請法務部調查局為筆
            跡鑑定結果，經法務部調查局以歸納分析、特徵比
            對、重疊比對方法鑑定結果，認：(甲)本件93年6 月
            4 日民事起訴狀、被上訴人於93年6 月11日、93
            年6 月18日收受之送達證書、93年6 月24日民事準
            備書狀、93年7 月21日委任書、系爭本票(一)、系爭
            切結書、系爭本票(三)、系爭協議書、93年11月5 日
            民事起訴狀、93年7 月20日民事委任書上之「蘇麗
            華」印文，與忠類印章所蓋印文形體明顯不符。(乙)
            被上訴人於93年6 月11日、93年6 月18日收受之送
            達證書、93年6 月24日民事準備書狀、93年7 月21
            日委任書上之「乙○○」印文，與孝類印章所蓋印
            文相同。(丙)本件93年6 月4 日民事起訴狀、系爭本
            票(一)、系爭切結書、系爭本票(三)、系爭協議書、93
            年11月5 日民事起訴狀、93年7 月20日民事委任書
            、92年6 月16日民事異議狀上之「乙○○」、「陳
            建廷」、「陳建州」、「陳俊銘」印文，均因印泥
            淤積或印色暈散不勻或紋線粗化，致無確認紋線特
            徵，難與孝、仁、愛、信類之印章實物所蓋印文進
            行比對。(丁)系爭切結書、系爭本票(三)、93年7 月20
            日民事委任書上「乙○○」字跡均有書寫緩慢不自
            然現象，且被上訴人於93年6 月24日、94年3 月1
            日在本院當庭書立之筆跡資料，及被上訴人於郵政
            存簿儲金印鑑單、88年11月18日存簿儲金申請書、
            89年11月13日手術及麻醉同意書、特殊檢查同意書
            、92年3 月16日手術及麻醉同意書、87年8 月15
            日郵政定期儲金立帳申請書、88年11月18日定期儲
            金申請書、87年11月16日郵政定期儲金分期付息立
            帳申請書、87年5 月16日郵政儲金立帳申請書、87
            年11月17日存簿儲金申請書、86年11月15日郵政定
            期儲金分期立帳申請書上之簽名字跡筆劃慣性又變
            化不一，致難進行比對等情。有法務部調查局95年
            3 月20日調科貳字第0950 0084330號鑑定通知書及
            所附鑑定分析表3 份在卷可稽。
          (3)上訴人雖辯稱：(甲)被上訴人於93年7 月21日在原審
            所提出印章實物所蓋之印文，即與系爭本票(一)上之
            「乙○○」印文相符。(乙)本件93年6 月4 日民事起
            訴狀、93年11月5 日民事起訴狀上被上訴人印文，
            均呈「麗華」2 字字紋粗化、暈散不勻等特徵，而
            孝類印章實物蓋用在被上訴人於93年6 月11日、93
            年6 月18日簽收送達證書、93年6 月24日民事準備
            書狀、93年7 月21日委任書上之印文，並無「麗華
            」2 字暈散不勻或字紋粗化之特徵，故被上訴人並
            未提供蓋用於本件93年6 月4 日民事起訴狀或93年
            11 月5日民事起訴狀上之真正印章實物，以供法務
            部調查局鑑定，足認其意圖逃避債權。(丙)依民事訴
            訟法第359 條第3 項、第367 條準用同法第345 條
            第1 項規定之意旨，亦足證系爭本票(一)確為被上訴
            人所簽發。(丁)且被上訴人之簽名，其書寫特徵、神
            韻，任何人均可辨識為同一人之手筆。又經上訴人
            以投影片拓印方式比對，系爭本票(三)上之「乙○○
            」、「陳建廷」、「陳建州」、「陳俊銘」印文，
            亦與93年11月5 日民事起訴狀或其他書狀上印文吻
            合云云。惟查：(甲)經原審將被上訴人於93年7 月21
            日提出之印章實物所蓋之印文，與系爭本票(一)送請
            法務部調查局鑑定結果，法務部調查局認系爭本票
            (一)上「乙○○」印文因蓋印時印泥淤積不勻，致紋
            線特徵不明，歉難鑑定，有法務部調查局93年10月
            5 日調科貳字第0930037918 0號函在卷可按（見原
            審卷第97頁），而上訴人復未能舉證證明被上訴人
            93 年7月21日在原審提出印章實物所蓋之印文，確
            與系爭本票(一)上被上訴人之印文相符，其辯稱：被
            上訴人於93年7 月21日提出之印章實物所蓋之被上
            訴人印文，即與系爭本票(一)上「乙○○」印文相符
            云云，自不足採。(乙)又本件93年6 月4 日民事起訴
            狀、93年11月5 日民事起訴狀上被上訴人之印文，
            核與孝類印章實物所蓋印文形體並無明顯不符，僅
            因無法確認紋特徵，而無法進行比對，此參諸上揭
            鑑定通知書即可明瞭，而印章之印文暈散不勻或字
            紋粗化，則係蓋用印章時，所用之印泥或印色過多
            所致，並非印文之特徵，上訴人以本件93年6 月4
            日民事起訴狀、93年11月5 日民事起訴狀上被上訴
            人印文，均呈「麗華」2 字字紋粗化、暈散不勻等
            情為該印文之特徵，顯有誤會，其未舉證證明孝類
            印章實物並非蓋用本件93年6 月4 日民事起訴狀或
            93 年11 月5 日民事起訴狀上被上訴人印文之印章
            ，徒以孝類印章實物蓋用在被上訴人於93年6 月11
            日、93年6 月18日簽收送達證書、93年6 月24日民
            事準備書狀、93年7 月21日委任書上之印文，並無
            「麗華」2 字暈散不勻或字紋粗化之特徵，即認被
            上訴人並未提供蓋用於本件93年6 月4 日民事起訴
            狀或93年11月5 日民事起訴狀上之真正印章實物，
            以供法務部調查局鑑定，進而推論其意圖逃避債權
            云云，委無足取。(丙)另本件被上訴人已依本院之命
            令，提出忠類、孝類、仁類、愛類、信類印章實物
            ，以供本院送請法務部調查局為印文鑑定，並無不
            從提出勘驗物之情形，上訴人認依民事訴訟法第
            359 條第3 項、第367 條準用同法第345 條第1 項
            之規定，亦足證系爭本票(一)確為被上訴人所簽發，
            亦不足取。(丁)又法務部調查局乃國內具有公信力之
            鑑定單位，尚不能認定系爭本票(一)上之「乙○○」
            印文，是否與系爭切結書、本件93年6 月4 日民事
            起訴狀、系爭本票(三)、系爭協議書、93年7 月20日
            委任書上「乙○○」印文相符，亦不能認定系爭本
            票(一)上之「乙○○」簽名，是否與切結書、系爭本
            票(三)、93年7 月20日委任書及被上訴人於原審中之
            簽名出於同一人之手筆，上訴人並未舉證證明法務
            部調查局上開鑑定有何違反筆跡鑑定及印文鑑定理
            論或專業知識之情形，空言辯稱被上訴人之簽名，
            其書寫特徵、神韻，任何人均可辨識為同一人之手
            筆，自不足採，又其忽略電腦刻印原可刻製足以蓋
            出與真正印章所蓋印文相仿印文之印章，無法確認
            紋線細部特徵，即無從確保印文鑑定之正確，而於
            系爭本票(三)之「乙○○」、「陳建州」、「陳建廷
            」、「陳俊銘」印文紋線特徵無法確認之情況下，
            率以投影片拓印方式比對結果，指摘法務部調查局
            鑑定之結果，亦無足取。從而，系爭本票(一)上之關
            於「乙○○」之印文，既不能認定與系爭切結書、
            本件93年6 月4 日民事起訴狀、系爭本票(三)、系爭
            協議書、93年7 月20日委任書上之「乙○○」印文
            相符。系爭切結書、系爭本票(三)、93年7 月20日委
            任書上「乙○○」之簽名，亦不能認定與被上訴人
            於原審中之簽名相同。上訴人以系爭切結書、系爭
            本票(三)、系爭協議書係真正，故系爭本票(一)亦屬真
            正云云，不足採信。
          (4)再觀之刑事告訴狀記載「本案被告在本次聲請強制
            執行中，所提出之本票（參告證4 ，即系爭本票(一)
            ），其上之『乙○○』印文，竟與告訴人乙○○交
            給『劉財富』之印章所蓋之印文『極為相似』（也
            有可能是同一印文），告訴人百思不解之情形下，
            也在憂慮其財產會被被告不法取得之情形下，透過
            其姐蘇麗琴之介紹，認識告訴代理人彭大勇律師，
            就此發現一個超大之騙局。……由此可證，被告葉
            鳳珍與『劉財富』是在同一家事務所上班（劉自稱
            為律師及老闆），劉財富並利用其太太與告訴人認
            識，知悉告訴人配偶過世後遺留多筆土地之機會，
            趁機接近告訴人，並取得其信任後，趁機在告訴人
            乙○○交付之際，偷偷蓋在『告證4 』（即系爭本
            票(一)）之本票上，再交由其所熟識，且在同一家事
            務所上班之甲○○，來進行本件之強制執行」等語
            ，可知被上訴人於申告時，亦不確定系爭本票(一)上
            「乙○○」之印文是否真正，所訴訴外人劉財富以
            盜用印章方式偽造，無非僅係被上訴人個人臆測之
            詞，自不足據以認定系爭本票(一)上關於「乙○○」
            之印文為真正。
          (5)況觀諸上訴人辯稱由被上訴人與訴外人陳金福共同
            制作，其上關於「乙○○」之簽名係被上訴人所為
            云云，惟為被上訴人否認其真正之系爭切結書，其
            上明確記載系爭本票(二)及系爭本票(一)之票號，衡諸
            常情，上訴人於被上訴人爭執系爭本票(二)之真正時
            ，自應提出系爭切結書，以證明系爭本票(一)之真正
            ，及被上訴人於訴外人陳金福生前已知系爭本票(二)
            之存在，並與訴外人陳金福共同簽發系爭本票(一)，
            用以擔保系爭本票(二)之票款給付請求權之履行。然
            上訴人前以訴外人陳金福生前簽發系爭本票(二)為由
            ，訴請訴外人陳金福之繼承人被上訴人及其子陳建
            廷、陳建州、陳俊銘給付系爭本票(二)之票款，而由
            本院以92年度岡簡字第223 號、92年度簡上字第
            403 號清償債務事件審理時，在被上訴人及其子陳
            建廷、陳建州、陳俊銘否認系爭本票(二)之真正後，
            卻從未提出系爭切結書及系爭本票(一)，以證明系爭
            本票(二)之真正，及被上訴人於訴外人陳金福生前已
            知系爭本票(二)之存在，並與訴外人陳金福共同簽發
            系爭本票(一)，用以擔保系爭本票(二)之票款給付請求
            權之履行，此經本院調取本院92年度岡簡字第223
            號、92年度簡上字第403 號案卷核閱無訛，實與常
            情有間。上訴人上開辯稱是否確與事實相符，自有
            可疑，尚難遽予採憑。
          (6)至上訴人另雖辯稱：系爭本票(一)若係上訴人所偽造
            ，上訴人豈會多此一舉於記載欄內記載「本票據係
            擔保票，不得提示，若債務會錢完全清償退還」等
            語？又為何未積極聲請鑑定？再被上訴人曾經央請
            訴外人劉財富代為洽談和解，若系爭本票(一)之本票
            債權不存在，被上訴人何須請人代談和解？再被上
            訴人於刑事告訴狀中先稱系爭本票(一)係偽造，後稱
            「偷偷蓋上」，對於92年6 月16民事異議狀上之印
            文，對於93年7 月20日委任書之簽名及印文，是否
            真正，亦陳述前後不一，且於法院命其提出印章實
            物後，或稱忘記攜帶，或稱不見，亦均足證系爭本
            票(一)之本票債權存在云云。惟查，偽造之本票，刻
            意記載其他文字，藉以取信法院，確有原因關係存
            在者，所在多有。又民事訴訟之當事人因對鑑定所
            欲證明之事項，不負舉證責任，或認依現存證據已
            足使自己獲得有利之判決，而不聲請法院以鑑定方
            法調查證據者，所在多有，自難認被上訴人未積極
            聲請本院為鑑定，有何悖於常情之處。又被上訴人
            於本院93年度雄簡字第5689號民事事件中業已主張
            係訴外人劉財富主動提出洽談和解，其並未授權訴
            外人劉財富洽談和解，有卷附上訴人所提出上開民
            事事件94年12月16日言詞辯論筆錄影本1 份在卷可
            參（參見本院卷第298 頁反面），況訴訟事件發生
            時，在法律上雖無給付之義務，惟為求息事寧人、
            紛爭儘速解決、為免財產繼續為法院假扣押或基於
            破財消災之迷信心理等因素，而在可容忍之範圍內
            ，願與對方和解之情形，亦非絕無僅有，故縱令上
            訴人辯稱被上訴人曾經央請訴外人劉財富為其洽談
            和解屬實，亦不足據為系爭本票(一)之債權是否存在
            之認定。另被上訴人於刑事告訴狀中是否先稱系爭
            本票(一)係偽造，後稱「偷偷蓋上」？對於92年6 月
            16 民 事異議狀上之印文、93年7 月20日委任書之
            簽名及印文之真正，陳述是否前後不一？於法院命
            其提出印章實物後，是否或稱忘記攜帶，或稱不見
            ，充其量僅足以證明刑事告訴狀上所載被上訴人指
            訴上訴人涉嫌犯罪之情節前後有無齟齬、被上訴人
            各該主張是否屬實、是否就真正之文書，故意爭執
            其真正、有無積極配合法院之命令，儘速提出印章
            實物，以供鑑定之用，均不足以證明系爭本票(一)上
            關於「乙○○」之印文為真正。上訴人徒憑上情，
            即認足證系爭本票(一)之本票債權存在云云，亦無足
            取。
          (7)此外，上訴人復未能舉出其他證據以實其說，上訴
            人辯稱系爭本票(一)之「乙○○」印文為真正，自不
            足採。
      2.系爭本票(一)是否為被上訴人所簽發？
        查系爭本票(一)上「乙○○」之簽名，既非被上訴人所為
        ，為兩造所不爭執，而上訴人又不能舉證證明系爭本票
        (一)上關於「乙○○」之印文為真正，則上訴人辯稱系爭
        本票(一)為被上訴人所簽發云云，自屬無據。又本件上訴
        人既不能舉證證明系爭本票(一)為被上訴人所簽發，自無
        論述被上訴人以系爭本票(二)之票款請求權不存在而為原
        因關係抗辯有無理由之必要。
  七、另被上訴人雖聲請本院將系爭本票(一)、系爭本票(三)及切結
      書上訴外人陳金福之筆跡，送請鑑定機關為筆跡鑑定，以
      證明系爭本票(一)、系爭本票(三)及切結書上訴外人陳金福之
      簽名，是否為訴外人陳金福之筆跡。惟按，上訴後，當事
      人不得提出新攻擊或防禦方法。但有下列情形之1 者，不
      在此限：1 因第一審法院違背法令致未能提出者。2 事實
      發生於第一審法院言詞辯論終結後者。3 對於在第一審已
      提出之攻擊或防禦方法為補充者。4 事實於法院已顯著或
      為其職務上所已知或應依職權調查證據者。5 其他非可歸
      責於當事人之事由，致未能於第一審提出者。6 如不許其
      提出顯失公平者。前項但書各款事由，當事人應釋明之。
      違反前2 項之規定者，第2 審法院應駁回之，民事訴訟法
      第447 條第1 、2 、3 項分別定有明文。上開規定，於簡
      易程序之上訴程序，準用之，此參諸同法第436 條之1 第
      3 之規定自明。查被上訴人於原審並未聲請將訴外人陳金
      福於系爭本票(一)、系爭本票(三)及切結書上訴外人陳金福之
      筆跡，送請鑑定機關為筆跡鑑定，其於本院始提出此項聲
      請，屬於新攻擊防禦方法，上訴人並未釋明有民事訴訟法
      第447 條第1 項但書各款事由，揆諸上開規定，上訴人上
      揭送鑑定之請求，自不應准許。另上訴人雖聲請本院將送
      請法務部調查局鑑定之上開印章實物及文書資料，送請其
      他機關為鑑定，惟此乃就相同之事項，聲請為重覆之鑑定
      ，應無鑑定之必要，附此敘明。
  八、綜上所陳，上訴人既未能舉證證明其所持有之系爭本票(一)
      為被上訴人所簽發，則被上訴人請求確認其就系爭本票(一)
      之本票債權對於上訴人不存在，為有理由。原審為上訴人
      敗訴判決之理由雖有不同，結果並無二致，仍應予以維持
      。上訴意旨指摘原判決不當，求予廢棄改判，為無理由，
      應予駁回。
  九、本件事證已臻明確，兩造其餘爭點及攻擊防禦方法，經核
      與本件判決結果不生影響，爰不一一論述，附此敘明。
  十、據上論結，本件上訴為無理由，依民事訴訟法第436 條之
      1 第3 項、第449 條第2 項、第78條，判決如主文。
中    華    民    國    95    年    5     月    25    日
                  民事第二庭  審判長法  官  鄭月霞
                                    法  官  邱泰錄
                                    法  官  伍逸康
以上正本證明與原本無異。
如對本判決上訴，應於判決送達後20日內向本院提出上訴狀，同
時表明上訴理由，上訴理由須以適用法規顯有錯誤且所涉及之法
律見解具有原則上之重要性為限，經本院許可後提起第三審上訴
；如已於本判決宣示後送達前提起上訴者，應於判決送達後10日
內補具上訴理由（均須按他造當事人之人數附繕本）。且上訴時
應提出委任律師或具有律師資格之人之委任狀；委任有律師資格
者，另應附具律師資格證書及釋明委任人與受任人有民事訴訟法
第466 條之1 第1 項但書或第2 項（詳附註）所定關係之釋明文
書影本。
中    華    民    國    95    年    5     月    25    日
                                    書記官  林雯琪
附註：
民事訴訟法第466 條之1 （第1 項、第2 項）：
對於第二審判決上訴，上訴人應委任律師為訴訟代理人。但上訴
人或其他法定代理人具有律師資格者，不在此限。
上訴人之配偶、三親等內之血親、二親等內之姻親，或上訴人為
法人、中央或地方機關時，其所屬專任人員具有律師資格並經法
院認為適當者，亦得為第三審訴訟代理人。


司法院資訊處製作；財團法人民間司法改革基金會備份。
